最高法院民事判決　　　　　　九十六年度台上字第一六一八號
上　訴　人　甲 ○ ○
　　　　　　乙 ○ ○
　　　　　　丙 ○ ○
　　　　　　丁 ○ ○
　　　　　　戊○○○
　　　　　　己 ○ ○
　　　　　　庚 ○ ○
　　　　　　辛 ○ ○　住同上市○○路22巷18號
　　　　　　壬 ○ ○　住同上市○○路○段339巷5號
　　　　　　癸 ○ ○　住同上段285巷69弄112號
　　　　　　子 ○ ○　住同上市○○路7巷31號2樓
　　　　　　丑 ○ ○　住同上巷57號3樓
　　　　　　寅 ○ ○　住同上市○○路○段94號
　　　　　　卯　　○　住同上市○○路○段16巷3弄12號2樓
　　　　　　巳 ○ ○　住同上市○○路445號4樓
上列十五人
共　　　同
訴訟代理人　高 忠 勇律師
　　　　　　謝 曜 焜律師
上　訴　人　辰 ○ ○　住台灣省台北縣深坑鄉阿柔村阿柔洋32
　　　　　　宇 ○ ○　住同上
　　　　　　午 ○ ○　（即郭淑素之原承受訴訟人游錦清、游
被 上訴 人　未 ○ ○　（兼許宗義之承受訴訟人）
　　　　　　申○○○　住同上
　　　　　　酉 ○ ○　住同上號2樓
　　　　　　戌 ○ ○　住同上巷1弄1號
　　　　　　亥 ○ ○　住同上巷3弄2號2樓
　　　　　　天 ○ ○　住同上市○○街40號9樓之1
　　　　　　地 ○ ○　住同上市○○路171巷1弄1號
上 列七 人
共　　　同
訴訟代理人　李 宗 德律師
　　　　　　白 梅 芳律師
　　　　　　鄭 斌 濟律師
上列當事人間請求損害賠償事件，上訴人對於中華民國九十五年
七月十一日台灣高等法院第二審更審判決（九十三年度上更(六)字
第一七七號），提起上訴，本院判決如下：
    主  文
原判決廢棄，發回台灣高等法院。
    理  由
本件上訴人乙○○、丙○○、丁○○、戊○○○、己○○、庚○
○等六人（下稱庚○○等六人）與游錦清（游錦清於民國八十五
年七月十七日死亡，其繼承人為游金豐，游金豐復於九十四年一
月十一日死亡，其繼承人為午○○）為第一審共同原告郭淑素之
繼承人，庚○○等六人與午○○共同請求被上訴人損害賠償，其
訴訟標的對於共同訴訟之各人必須合一確定。故庚○○等六人不
服原判決提起上訴，依民事訴訟法第五十六條第一款規定，其效
力及於未提起上訴之共同訴訟人午○○，爰併列午○○為上訴人
。又原審共同上訴人吳桂秀於提起第三審上訴後之九十六年三月
二十七日死亡，其繼承人為上訴人辰○○、宇○○二人，有戶籍
謄本及繼承系統表附卷可稽，辰○○、宇○○二人具狀聲明承受
訴訟，應予准許，合先敘明。
次查上訴人主張：被上訴人未○○、申○○○、酉○○、戌○○
、亥○○、天○○、地○○等七人之被繼承人許宗義於四十三年
間以其子即被上訴人未○○名義與(一)上訴人甲○○、(二)上訴人辛
○○、(三)上訴人壬○○、癸○○、子○○、丑○○、寅○○、卯
○、巳○○等七人及吳桂秀合計八人之被繼承人吳四正、(四)上訴
人庚○○等六人及游錦清合計七人之被繼承人郭淑素、(五)訴外人
劉阿海（業於七十四年九月二十三日死亡）（甲○○、辛○○、
吳四正、郭淑素四人以下簡稱甲○○等四人）合夥成立四合興磚
工廠（下稱系爭合夥），出資比例分別為未○○、劉阿海各四十
分之七，吳四正四十分之十，辛○○四十分之八，甲○○及郭淑
素各四十分之四。因合夥需要用地，未○○部分則由許宗義提供
其所有而信託登記於未○○名下坐落台北縣內湖鄉○○○段洲子
小段四三六、四三六之一、四四六、四四七號等四筆土地為現物
出資，惟因佃農賴爐居住其上，經協調後，同意以前開四三六號
土地中抽出面積約零點一甲之土地售予賴爐建屋之用，再由未○
○名下之系爭坐落同小段二一一號（下稱二一一號，重劃後為台
北市○○區○○段三小段一五八號）土地內，抽出相同面積土地
於辦理分割後移轉，以彌補未○○出資不足部分，並暫編地號為
二一一之一號。嗣因未○○藉故拖延移轉，迄五十二年十二月十
日，始由甲○○等四人及劉阿海，就其出資比例與未○○簽訂杜
賣證書以新台幣（下同）六千一百元向未○○買受二一一號土地
。又許宗義於五十二年間挪用其所收磚廠之貨款四萬餘元，經多
次催討，許宗義乃同意再將二一一號土地中之零點一三甲，以每
坪一百三十元之價格抵償，超出抵償債務之五千餘元，由合夥以
現款支付，移轉比例與上開杜賣證書之約定相同，惟許宗義及未
○○均未依約移轉。嗣六十年間磚廠停止營業後，合夥人仍不定
期開會討論善後事宜，於多次股東會議中，均議決未○○、許宗
義應將二一一號土地移轉登記與廠方或各股東，未○○、許宗義
既對會議紀錄未為反對之表示而簽名於會議紀錄上，且於六十五
年五月十五日之會議中，許宗義猶提議合夥應付其之五千餘元，
應由過戶之零點一三甲土地中按比例扣抵，乃決議扣還三八點八
六坪。嗣二一一號土地因重測面積減少，應抵償之土地面積再扣
減一四點八二三坪。因此，未○○、許宗義與甲○○等四人間即
已成立債務約束契約。計未○○應移轉二一一號土地面積為二九
三點四二五坪，許宗義應移轉二一一號土地面積為三二八點二一
坪。詎未○○於七十三年間依法院另案判決將二一一號土地移轉
登記予許宗義後，許宗義竟於七十七年六月間復將二一一號土地
出售與訴外人徐金和等人，此乃可歸責於未○○、許宗義之事由
，致其所負移轉二一一號土地登記義務之給付不能，以二一一號
土地七十八年六月間之每坪市價十四萬九千二百五十八元，依各
合夥人出資比例計算結果，未○○、許宗義各應賠償甲○○等四
人如原判決附表三、四所示之金額等情。爰依民法第二百二十六
條第一項規定，求為命未○○、許宗義分別給付伊如原判決附表
一、二所示金額，並各加計自起訴狀繕本送達翌日起算法定遲延
利息之判決（上訴人係於原審追加請求給付上開利息，另上訴人
超過原判決附表一、二所示金額之請求部分，業經判決上訴人敗
訴確定）。
被上訴人則以：未○○並未出售二一一號土地中之零點零九七公
頃（約零點一甲）與四合興磚工廠，許宗義亦無挪用工廠貨款而
應允以每坪一百三十元之價格將二一一號土地零點一三甲移轉與
磚廠以為抵償，未○○、許宗義亦無與上訴人成立債務約束契約
；又二一一號土地原為田地，合夥人中除吳四正外，其餘均無自
耕能力，是縱有買賣契約存在，亦屬無效；況依修正前土地法及
農業發展條例之規定，農地不得移轉為共有，上訴人自不得請求
移轉土地，或請求損害賠償。另系爭合夥係屬隱名合夥，上訴人
提起本件訴訟，當事人不適格；且縱有買賣或合意，迄今已近三
十年，上訴人之請求權已罹於時效而消滅；況縱認上訴人請求權
未罹時效，上訴人請求之金額亦非合理等語，資為抗辯。
原審維持第一審所為上訴人敗訴之判決，駁回其上訴及追加之訴
，無非以：本件上訴人主張對於被上訴人有損害賠償請求權存在
，乃主張自己為實體法上權利人，被上訴人為義務人，其有給付
受領權，被上訴人有此給付義務，自均為適格之當事人。上訴人
主張許宗義於四十三年間以未○○名義與甲○○等四人及劉阿海
合夥成立四合興磚工廠，出資比例分別為未○○、劉阿海各四十
分之七，吳四正四十分之十，辛○○四十分之八，甲○○及郭淑
素各四十分之四，業據提出四合興磚工廠合約書、股東變更合約
書為證，且為被上訴人所不爭執，堪信為真。依吳四正、辛○○
、郭淑素、許大坡（許大坡原為四合興磚工廠合夥股東，嗣於四
十幾年間，許大坡之合夥股份轉讓與甲○○）與未○○及劉阿海
於四十四年八月二十三日簽訂之四合興磚工廠股東變更合約書第
二、五、七至十條約定，足徵甲○○等四人與未○○及劉阿海係
出資共同經營四合興磚工廠事業，並選任吳四正為對外之代表，
其所成立者為合夥契約，而非隱名合夥。依上訴人提出之杜賣證
書記載，賣主未○○移轉二一一號土地持分四十分之三三，殘存
四十分之七，買主吳四正取得持分四十分之十，買主辛○○取得
持分四十分之八，買主劉阿海取得持分四十分之七，買主甲○○
取得持分四十分之四，買主郭淑素取得持分四十分之四等情，足
徵甲○○等四人顯係為合夥之需而向未○○買受二一一號土地。
參酌證人游金豐證稱：「四合興磚工廠向許宗義買零點二三甲地
是要蓋工廠用」等語，益證杜賣證書係未○○出賣二一一號土地
予合夥。且上訴人自陳二一一號土地零點一甲係替代原出售予合
夥之四三六號土地云云，足見未○○出售二一一號土地所簽訂之
杜賣證書係出售土地予合夥，而非出售予甲○○等四人。又依甲
○○等四人於八十一年九月四日起訴時之起訴狀記載：「……五
十二年十二月十日，本合夥因用地之需，向被告未○○以新台幣
六千一百元價格購買當時坐落於台北縣內湖鄉○○○段洲子小段
二一一號土地部分面積零點零九七公頃（約零點一甲）土地，因
本合夥未辦法人登記，乃約定以各合夥人為契約買受人及登記名
義人，因未○○同時為出賣人亦為買受登記名義人，故又約定其
應取得四十分之七保留不辦移轉登記，而由原告四人（按係甲○
○等四人）及訴外人劉阿海與被告訂立買賣契約…以上被告父子
合計應過戶二一一號土地予本合夥（包括未○○本人亦為合夥人
）之面積共計零點二三甲，……被告父子應過戶予本合夥之面積
合計為六二一點六三七坪」等語，足認甲○○等四人向未○○買
受二一一號土地係因系爭合夥之磚廠未辦法人登記，乃以各合夥
人為買受人及登記名義人。另依上訴人提出之六十五年十一月一
日、六十六年五月十五日、七十年一月六日、七十一年四月五日
、七十四年十二月八日及七十七年十二月二十五日之股東會議紀
錄記載，益證確係合夥向未○○購買二一一號土地。再依上訴人
提出之八十一年七月三日八一曜律字第○三二號律師函，及甲○
○等四人與劉阿海之繼承人劉昌林等十人於八十一年七月八日召
開會議之會議紀錄記載，足證未○○出售二一一號土地之買受人
確係合夥。又合夥向未○○買受二一一號土地，因二一一號土地
於五十二年間地目為田，合夥向未○○買受二一一號土地係為蓋
磚工廠用，而六十四年七月二十四日土地法修正前第三十條規定
：「私有農地所有權之移轉，其承受人以承受後能自耕者為限。
」，足見當時因合夥未辦法人登記，買受二一一號土地無法逕登
記予合夥團體，乃約定以各合夥人為契約買受人及登記名義人，
故合夥向未○○買受二一一號土地零點一甲，依杜賣證書所載按
甲○○等四人持股比例登記，顯係合夥擬借各合夥人之名義登記
而已，上訴人主張係甲○○等四人各向未○○買受二一一號土地
云云，不足為採。依上訴人所陳，許宗義既係侵占合夥磚款四萬
元，則許宗義應返還四萬元之對象理應為合夥，許宗義同意以二
一一號土地零點一三甲抵償之對象亦應為合夥，再參諸上訴人於
本件起訴狀之記載，足認許宗義以二一一號土地抵償給付之對象
為合夥。依上訴人提出前揭歷次股東會之記載，許宗義同意抵償
二一一號土地零點一三甲，連同未○○出售與合夥零點一甲，共
計二一一號土地零點二三甲，均概稱為廠有，或將來工廠出售二
一一號土地時，由未○○辦理過戶手續等情，足見未○○因歷次
股東會同意以二一一號土地零點一三甲抵償而受債務拘束，其對
象均為合夥，而非甲○○等四人。未○○出售二一一號土地，許
宗義同意以二一一號土地抵償損害賠償債務，其對象既係合夥，
嗣未○○未依杜賣證書約定移轉二一一號土地零點一甲予合夥，
許宗義未依債務拘束移轉二一一號土地零點一三甲予合夥，未○
○、許宗義應對合夥負債務不履行之損害賠償責任。上訴人主張
未○○依杜賣證書出售二一一號土地予甲○○等四人，許宗義依
債務拘束移轉二一一號土地予甲○○等四人，均不足採，未○○
、許宗義對甲○○等四人不負債務不履行損害賠償責任。上訴人
本於民法第二百二十六條第一項規定，請求被上訴人賠償如原判
決附表一、二所示之金額，及追加請求該金額之法定遲延利息，
均為無理由。又系爭合夥已於六十年二月二十三日結束營業，並
於同年月二十六日註銷工廠登記，合夥經營之共同磚廠事業已不
能成就，合夥因而解散，惟依民法第六百八十二條第一項規定，
合夥人於合夥清算前，不得請求合夥財產之分析。上訴人迄未舉
證證明系爭合夥已清算、分析財產完結，未○○、許宗義雖應對
合夥負損害賠償責任，然該合夥之損害賠償債權，既尚未清算分
析予甲○○等四人，上訴人以合夥人各人名義請求未○○、許宗
義負損害賠償責任，亦無理由，不應准許等詞，為其判斷之基礎
。
查原判決理由就未○○依杜賣證書出售二一一號土地零點一甲部
分，其買受人為何人，有認定為甲○○等四人者（原判決第九頁
第五、六行），有認定為合夥者（原判決第九頁第十二、十三行
、倒數第三、四行、第十一頁倒數第五行、第十二頁第十七、十
八行），亦有認定各合夥人為買受人及登記名義人者（原判決第
十頁第十二、十三、十四行、第十二頁倒數第六、七、八行），
其理由前後已顯有矛盾。又債權債務之主體應以締結契約之當事
人為準，凡依契約之文義，足認為買受人，不問其買賣之動機為
何，該買受人對於出賣人當然得行使買賣契約上之權利。未○○
以杜賣證書出售二一一號土地零點一甲，依該杜賣證書之文義，
買受人為甲○○等四人及劉阿海（一審卷十三、十四頁），縱甲
○○等四人及劉阿海買受系爭土地係為合夥之需或有其他目的而
僅為名義上之買受人（即出名之買受人），是否不得行使買賣契
約上之權利，非無斟酌之餘地。原審未詳為調查審酌，遽為上訴
人敗訴之判決，亦有可議。次查上訴人對未○○係依杜賣證書請
求，對許宗義係依債務抵償契約請求，同時對未○○、許宗義二
人另依債務約束契約請求，而非僅對未○○一人以杜賣證書請求
，對許宗義一人以債務約束契約請求。原審認上訴人主張未○○
依杜賣證書出售二一一號土地予甲○○等四人，許宗義依債務拘
束移轉二一一號土地予甲○○等四人，均不足採，未○○、許宗
義對甲○○等四人不負債務不履行損害賠償責任云云，置上訴人
其他主張於不顧，即為上訴人敗訴之判決，亦屬判決不備理由。
又上訴人係依杜賣證書、債務抵償契約、債務約束契約請求，並
非依合夥財產分析之規定為請求，原審以系爭合夥未清算完結，
不得請求合夥財產之分析，據為上訴人敗訴之判決，亦有未當。
上訴論旨，執以指摘原判決不當，求予廢棄，非無理由。
據上論結，本件上訴為有理由。依民事訴訟法第四百七十七條第
一項、第四百七十八條第二項，判決如主文。
中　　華　　民　　國　九十六　年　　七　　月　 十九 　日
                      最高法院民事第三庭
                          審判長法官  吳　正　一
                                法官  劉　福　聲
                                法官  黃　義　豐
                                法官  簡　清　忠
                                法官  王　仁　貴
      本件正本證明與原本無異
                                      書  記  官
中　　華　　民　　國　九十六　年　　七　　月　 三十 　日
                                                z
